---
title: "Progetto di SAD"
output:
  pdf_document: default
  html_notebook: default
---

---
 fontsize: 12pt
---

# Introduzione
Mai come al giorno d'oggi il tema immigrazione risulta essere attuale, trattato spesso dai media e discusso dai politici. 
L'immigrazione è anche il tema alla base di questo progetto il quale scopo è quello di analizzare i dati forniti da un'indagine effettuata dall'ISTAT. Il titolo della tavola utilizzata è *Cittadini non comunitari regolarmente presenti per motivo della presenza* e, come si evince da questo, il progetto si focalizza sul motivo della presenza di questi cittadini. 

Per definizione, i cittadini comunitari sono tutti coloro che risultano essere in possesso della cittadinanza di uno degli stati membri della Comunità Europea. È bene ricordare che gli stati facenti parte dell'Unione Europea ad oggi sono: Austria, Belgio, Bulgaria, Cipro, Croazia, Danimarca, Estonia, Finlandia, Francia, Germania, Grecia, Irlanda, Italia, Lettona, Lituania, Lussemburgo, Malta, Paesi Bassi, Polonia, Portogallo, Regno Unito, Repubblica Ceca, Romania, Slovacchia, Slovenia, Spagna, Svezia, Ungheria.
Lo studio è stato effettuato su cittadini non comunitari, quindi aventi cittadinanza di altri paesi.

I dati risultano essere aggiornati al 1 gennaio 2018. 
La tabella utilizzata è composta da 20 righe rappresentanti le regioni italiane e 5 colonne rappresentanti le maggiori motivazioni, in particolare: lavoro, famiglia, studio, asilo e altro. I dati sono sottoforma di percentuale.
Utilizzando metodi statistici, il progetto verterà sul raggiungere diversi obiettivi:

* Individuare i legami fra le diverse modalità assunte.
* Individuare valori *outlaw*, ovvero anomali perchè fuori dal range
* Definire cluster per raggruppare regioni ritenute simili

Il linguaggio di programmazione utilizzato all'interno del progetto per eseguire l'analisi dei dati è R.

La prima cosa da fare è costruire la tabella all'interno del workspace di R. Iniziamo quindi a definire per ogni modalità un vettore e inserire i rispettivi valori della colonna.

```{r}
lavoro <- c(28.3, 26.1, 30.9, 38.8, 22.1, 35.2, 23.5, 31.4, 39.3, 30.5,
            31.4, 34.1, 28.0, 10.9, 41.6, 21.6, 21.6, 23.6, 28.0, 28.2)
famiglia <- c(46.6, 53.2, 44.8, 47.3, 50.9, 48.6, 44.5, 50.7, 39.8, 48.6, 
              45.0, 37.1, 45.7, 18.6, 29.1, 29.3, 25.9, 29.2, 32.8, 34.4)
studio <- c(4.8, 1.9, 2.8, 3.1, 2.6, 1.5, 2.8, 3.2, 3.2, 5.1, 3.1, 4.7, 
            2.3, 0.7, 1.0, 1.6, 1.1, 1.8, 0.7, 2.1)
asilo <- c(18.1, 16.6, 17.7, 9.4, 22.4, 13.2, 26.6, 12.7, 14.5, 12.5, 18.1,
           14.3, 20.3, 67.1, 23.5, 43.0, 46.0, 42.8, 32.6, 31.0)
altro <- c(2.16, 2.20, 3.86, 1.57, 1.90, 1.54, 2.58, 2.04, 3.23, 3.29, 2.46,
           9.79, 3.70, 2.75, 4.83, 4.40, 5.46, 2.55, 5.87, 4.33)
```

Utilizzando il comando *cbind* è possibile creare una matrice a partire da vettori della stessa lunghezza. Inoltre i dati verranno inseriti per colonne (per questo la c davanti bind). Per inserire i dati per riga, il comando da utilizzare è *rbind*

```{r}
tabella <- cbind(lavoro, famiglia, studio, asilo, altro)
```

A questo punto utilizziamo la funzione *rownames* a cui diamo in input la matrice creata in precedenza. Questa funzione ci permette di assegnare ad ogni riga un nome, che in questo caso è quello delle regioni italiane. Fatto questo stampiamo la matrice appena creata semplicemente scrivendone il nome.


```{r}
rownames(tabella) <- c("Piemonte", "Valle d'Aos", "Liguria",
                       "Lombardia", "T-A Adige","Veneto", 
                       "F-V Giulia", "Em-Romag", "Toscana", 
                       "Umbria", "Marche", "Lazio", "Abruzzo", 
                       "Molise", "Campania", "Puglia", 
                       "Basilicata", "Calabria", "Sicilia", "Sardegna")
tabella
```
\newpage

# Distribuzioni di frequenza semplice

Nella statistica descrittiva è possibile avere tre tipologie di variabili:

1. **Variabili qualitative**, ovvero variabili il cui valore non è numerico. Ad esempio, il colore dei capelli

2. **Variabili quantitative**, variabile il cui valore è di tipo numerico. Ad esempio, l'altezza.

3. **Variabili ordinabili**, in grado di essere ordinate. I valori possono essere di tipo numerico o testuale.

I dati a nostra dispozione all'interno della tabella sono di tipo numero e ricadono quindi nella seconda tipologia descritta.
Utilizziamo le *distribuzioni di frequenza* per analizzare la distribuzione dei dati, andando a sintetizzare ciò che essi rappresentano.

Siccome molto spesso è preferibile raggruppare le informazioni in classi quando si hanno variabili quantitative a disposizione, sono state definite 5 classi:

```{r}
classi <- c(0, 15, 20, 30, 50, 70)
```

Definite le classi andiamo ad utlizzare un altro comando, *cut()*, a cui diamo in input il vettore dei dati da classificare e il vettore delle classi andando così a inserire ogni valore nell'intervallo corrispondente.

## Frequenza assoluta

Per costruire una distribuzione di frequenza in R utilizziamo la funzione *table()* che ci aiuta a calcola le frequenze assolute dei dati a disposizione.

```{r}
table(cut(lavoro, classi))
```

Da questa suddivisione, possiamo notare due aspetti interessanti: 

* In ben nove regioni almeno 1/3 dei cittadini non comunitari si trova lì per motivi di lavoro.

* Solo in una regione, per la precisione nel Molise, il tasso dei cittadini non comunitari che giustifica la propria presenza per questioni di lavoro è estremamente basso rispetto alle altre regioni ed è del 10.9%.

Applichiamo la stessa funzione anche agli altri vettori rappresentanti le restanti modalità ed effettuiamo un'analisi.


```{r}
table(cut(famiglia, classi))
```

Guardando questi dati notiamo che:

* almeno il 50% dei cittadini non comunitari residenti in tre regioni giustifica la propria presenza per questioni legate alla famiglia. Queste regioni sono Valle d'Aosta, Trentino-Alto Adige e Emilia-Romagna.

* solo in una regione il tasso è inferiore del 20%. Riferendoci alla tabella, scopriamo che è sempre il Molise con un tasso del 18.6%.


```{r}
table(cut(studio, classi))
```

Notiamo:

* lo studio è motivo di presenza di una percentuale molto bassa di cittadini non comunitari. Di fatti, guardando alla tabella, è possibile notare che le percentuali sono quasi tutte inferiori al 5%.


```{r}
table(cut(asilo, classi))
```

Notiamo:

* una sola regione il tasso dei cittadini non comunitari che si trovano lì per asilo è superiore al 50%. Questa regione è il Molise con una percentuale del 67.1%

* in ben sei regioni, la presenza di cittadini non comunitari per asilo è inferiore al 15%, in particolare in Lombardia, Veneto, Emilia-Romagna, Toscana, Umbria e Lazio.

```{r}
table(cut(altro, classi))
```

Notiamo:

* la percentuale di cittadini non comunitari la cui presenza è dovuta a motivi non ben specificati è in tutte le regioni al di sotto del 15%. In particolare, guardando la tabella i valori non superano neanche il 10%.

## Frequenze relative

Per calcolare la distribuzione delle **frequenze relative** basta dividere l'output della funzione *table()* per la lunghezza del vettore considerato, ottenuta con la funzione *length()*

```{r}
table(cut(lavoro, classi))/length(lavoro)
```

Notiamo:

* solo il 5% delle regioni italiane ospita cittadini non comunitari la cui presenza è dovuta al lavoro per un tasso inferiore al 15%
* il restante 95% delle regioni è abitato da cittadini non comunitari presenti a causa del lavoro per un tasso superiore al 20%

Com'è possibile vedere, i risultati forniti dall'analisi delle frequenze relative corrispondono a quelli delle frequenze assolute.
Completiamo calcolando le frequenze relative per le altre modalità.

```{r}
table(cut(famiglia, classi))/length(famiglia)
```

```{r}
table(cut(studio, classi))/length(studio)
```

```{r}
table(cut(asilo, classi))/length(asilo)
```

```{r}
table(cut(altro, classi))/length(altro)
```

## Frequenze assolute cumulate

In R è possibile cumulare le varie frequenze sfruttando la funzione *cumsum()*.
Vediamo di seguito i valori calcolati

```{r}
cumsum(table(cut(lavoro, classi)))
```

```{r}
cumsum(table(cut(famiglia, classi)))
```

```{r}
cumsum(table(cut(studio, classi)))
```

```{r}
cumsum(table(cut(asilo, classi)))
```

```{r}
cumsum(table(cut(altro, classi)))
```

## Frequenze relative cumulate

```{r}
cumsum(table(cut(lavoro, classi))/length(lavoro))

```

```{r}
cumsum(table(cut(famiglia, classi))/length(famiglia))

```

```{r}
cumsum(table(cut(studio, classi))/length(studio))

```

```{r}
cumsum(table(cut(asilo, classi))/length(asilo))

```

```{r}
cumsum(table(cut(altro, classi))/length(altro))

```

\newpage

# Le rappresentazioni grafiche

Le rappresentazioni grafiche ci permettono di confrontare e analizzare i dati contenuti nella tabella iniziale in maniera decisamente più veloce.
Esistono moltissime tipologie di grafici ma non sempre sono tutti adatti a raggiungere lo scopo o a visualizzare in maniera adatta i dati che si vogliono rappresentare.
La creazione di grafici e la rappresentazione di dati sono attività che ricadono nella data visualization.

Per i dati a nostra disposizione, si è scelto di utilizzare un grafico a barre in modo da rendere chiara la differenza e facilitare i confronto fra le varie regioni.
In R è possibile creare un grafico a barre attraverso il comando *barplot()*.
All'interno del comando *barplot* sono state specificate alcune opzioni, ovvero:

* *col* ci colorare le barre del grafico

* *ylim* per indicare il punto dove far iniziare e far finire l'asse delle ordinate

* *las* per stampare le label dell'asse delle ascisse in verticale

\newpage

In questo primo *barplot* sull'asse delle ascisse sono state inserite le venti regioni italiane, mentre sull'asse delle ordinate i valori della tabella corrispondenti alla colonna "lavoro".

```{r}
barplot(tabella[,1], col=1:20, ylim = c(0, 50), las=2, 
        main = "Cittadini non comunitari residenti per motivi di lavoro")
```

Come visto in precedenza con l'analisi delle frequenze relative, anche qui notiamo che:

* il Molise è la regione con il tasso più basso di cittadini non comunitari la cui presenza è dovuta a ragioni di lavoro.

* la Campania, la Toscana e la Lombardia sono le tre regioni con il tasso più alto.

\newpage

Passiamo adesso all'analisi della modalità "famiglia"

```{r}
barplot(tabella[,2], col=1:20, ylim = c(0,60), las=2, 
        main = "Cittadini non comunitari residenti per motivi di famiglia")
```

Possiamo anche qui vedere che, per quanto riguarda i motivi di famiglia:

* il Molise ha il tasso più basso fra tutte le regioni

* il tasso è più alto del 50% in Valle d'Aosta, Emilia-Romagna e Trentino-Alto Adige

\newpage
Per quanto riguarda lo studio invece:

```{r}
barplot(tabella[,3], col=1:20, ylim = c(0,6), las=2, 
        main = "Cittadini non comunitari residenti per motivi di studio")
```

Quello che si nota è che in generale i cittadini non comunitari non vengono in Italia per studiare in quanto i tassi
risultano estremamente bassi in tutte le regioni con i più bassi in Molise e Sicilia.

\newpage

La situazione di asilo politico è la seguente:

```{r}
barplot(tabella[,4], col=1:20, ylim = c(0,70), las=2, 
        main = "Cittadini non comunitari residenti per asilo")
```


Fra le osservazioni interessanti di questa situzione abbiamo:

* il Molise risulta avere il tasso più alto di cittadini non comunitari rifugiati.

* la Lombardia, insieme a qualche altra regione del nord Italia, presenta il tasso più basso

\newpage

Per quanto riguarda le motivazioni non specificate:

```{r}
barplot(tabella[,5], col=1:20, ylim = c(0,10), las=2, 
        main = "Cittadini non comunitari residenti per altri motivi")
```
È possibile notare che i dati raccolti per motivi non ben specificati sono decisamente bassi.
Si differenzia solo la situazione del Lazio, che presente un tasso decisamente elevato rispetto alle altre.

\newpage

La tabella fornita dall'ISTAT comprende anche una riga riguardante tutta l'Italia. Procediamo quindi alla creazione di un grafico a barre dove sull'asse
orizzontale disponiamo le modalità che possono essere assunte dal campione e sull'asse verticale il valore della corrispondente modalità
Visto che utilizzeremo questi dati solo per la creazione di alcuni grafici, non aggiungiamo la riga alla matrice precedente ma ne creiamo una nuova. 

```{r}
italia <- rbind(c(33.6, 42.6, 3.0, 17.1, 3.63))
colnames(italia) <- c("Lavoro", "Famiglia", "Studio", "Asilo", "Altro") 
barplot(italia[1,], col = 1:5)
```

Come detto prima, R fornisce anche la possibilità di utilizzare altre tipi di diagrammi, come quelli a torta, che suddividono un cerchio in diversi settori tanti quante sono le modalità che può assumere il campione.
Per creare un diagramma a torta in R è possibile utilizzare la funzione *pie()* 
```{r}
pie(italia[1,], col=1:5)
```

È possibile applicare diversi tipi di tratteggio al diagramma a torta, utilizzando linee al posto della tinta unita. Aggiungengo le opzione
*density* e *angle* è possibile impostare la densità delle linee del tratteggio e l'angolo che esse devono assumere.

```{r}
pie(italia[1,], density = 18, angle= 15+10*(1:5), col = 1:5)
```

Queste sono solo due delle diverse tipologie di grafico messe a disposizione da R. È possibile notare che la percezione della distribuzione dataci dal grafico a barre è la stessa di quella del grafico a torta, cambia solo la modalità di visualizzazione dei dati. 

Consideriamo sempre il vettore quantitativo *lavoro*. Attraverso l'utilizzo della funzione *plot()* è possibile visualizzare su un piano cartesiano il valore assunto da ogni regione italiana. Nella seguente riga di codice sono state utilizzate due opzioni, *xlab* e *ylab*, che ci permettono di impostare manualmente il valore dell'etichetta degli assi.

```{r}
plot(lavoro, col="blue", ylim = c(8,50), xlab = "Regioni", ylab="Tasso per lavoro")
```

